【裁判字號】    95,上訴,577
【裁判日期】    950418
【裁判案由】    偽造有價證券等
【裁判全文】
臺灣高等法院刑事判決
上  訴  人
即  被  告  甲○○
指定辯護人  本院公設辯護人王永炫
上列上訴人因偽造有價證券等案件，不服臺灣臺北地方法院94
年度訴字第1636號，中華民國95年1月20日第一審判決（起訴案
號：臺灣臺北地方法院檢察署94年度調偵字第237號），提起上
訴，本院判決如下：
    主  文
原判決撤銷。
甲○○連續意圖供行使之用，而偽造有價證券，處有期徒刑年
貳月，如附表一所示偽造之支票拾肆張及九十一年度教育文化（
公益慈善）機關或團體結算申報書收據聯之「財政部台灣省北區
國稅局新店稽徵所營利事業所得稅收件章」之印文乙枚均沒收之
。
    事  實
一、甲○○曾因犯貪污治罪條例罪，經臺灣高雄地方法院82年訴
    字第3726號判決有期徒刑8年6月確定（上訴二審法院後，撤
    回上訴），又因違反貪污治罪條例案件，經臺灣高等法院高
    雄分院83年上訴字第2897號判決有期徒刑六年確定（上訴最
    高法院，被駁回），嗣經臺灣高等法院高雄分院84年聲字第
    532號裁定有期徒刑12年，其刑期應至民國（下同）94年8月
    6 日，惟於87年4月2日縮短刑期假釋出監。
二、甲○○於87年間，在址設臺北縣新店市○○路60號10樓之相
    聲瓦舍（負責人馮翊綱）及天行國際文化事業有限公司（下
    稱天行公司、負責人張華芝）分別擔任會計、出納等職務，
    相聲瓦舍及天行公司在銀行存款之存摺、印鑑皆由甲○○保
    管使用，相聲瓦舍及天行公司在銀行之存款，亦歸甲○○經
    管，支票亦由甲○○簽發，甲○○為從事業務之人，竟基於
    意圖為自己不法所有之概括犯意，自89年至92年任職上開職
    務期間，利用掌管相聲瓦舍及天行公司存摺、支票簿及印鑑
    之機會，未經相聲瓦舍及天行公司之同意或授權，連續：
  (一)在如附表一所示付款人均為彰化商業銀行新店分行，發票人
    分別為相聲瓦舍（支存帳號：00000000000000號）、天行公
    司（支存帳號：00000000000000號）之空白支票上，基於偽
    造有價證券之概括犯意，擅自分別以相聲瓦舍、天行公司名
    義，連續在不詳之時間及地點填具如附表一所示之發票日期
    、金額（支票有載明受款人為甲○○），並蓋用印鑑，完成
    偽造票據行為後，將前揭支票於如附表編號一所示之時間提
    示存入甲○○於同分行所設立帳號000000000000000號活期
    存款帳戶內兌領而行使之，以此方式分別侵占相聲瓦舍、天
    行公司上揭支票帳戶款項新臺幣（下同）97萬4千1百47元、
    10 萬8千元，足以生損害於相聲瓦舍及天行公司之權益。
  (二)甲○○基於行使偽造私文書及意圖為自己不法所有之概括犯
    意，連續於如附表二所示之時間在不詳地點，擅自在取款憑
    條上填具如附表二所示之金額，並分別盜蓋相聲瓦舍、天行
    公司交由甲○○保管之印章，偽造上開取款憑條之私文書後
    ，持之交付彰化商業銀行新店分行不知情之承辦人員而行使
    之，使該承辦人員將如附表二所示之相聲瓦舍（編號一至十
    ）、天行公司（編號十一至十五）活期存款帳戶內款項交付
    與甲○○，甲○○旋將提領之款項分別存入前揭其個人於彰
    化銀行新店分行所設立之活期存款帳戶及中國信託商業銀行
    新店分行所設立之帳號0000000000000內，以此方式分別侵
    占相聲瓦舍、天行公司上開活期存款帳戶款項1百零2萬9千7
    百22元、153萬4千元，足以生損害於相聲瓦舍、天行公司及
    彰化商業銀行新店分行、中國信託商業銀行對於客戶存款管
    理之正確性。
  (三)甲○○於92年間為掩飾其前述侵占犯行，竟基於變造私文書
    之概括犯意，在不詳地點及時間，連續將相聲瓦舍設於彰化
    銀行新店分行之活期存款存摺00000000000000號帳戶存摺正
    本及天行公司設於彰化銀行新店分行之活期存款存摺帳戶00
    000000000000號存摺正本，先以立可白帶遮覆上開存摺內部
    分交易明細，再將上開存摺以印表機列印不實交易明細於遮
    覆部分之方式，變造上開存款簿之交易明細紀錄之私文書，
    交給負責人相聲瓦舍負責人馮翊綱及天行公司負責人張華芝
    加以行使，足以生損害於相聲瓦舍及天行公司對內部帳務資
    料管理之正確性。
  (四)甲○○於92年10月9日，為避免因天行公司之支票帳戶存款
    不足，支票不獲兌現，遭天行公司發覺，乃承前行使偽造私
    文書之概括犯意，在天行公司內，盜用張華芝個人所有放置
    在天行公司抽屜內之建華銀行存簿及印章，擅自在取款憑條
    上填寫取款金額80萬元，並在其上盜蓋印章，偽造上開取款
    憑條之私文書後，持之向建華商業銀行新店分行承辦人員而
    行使之，使該承辦人員自張華芝設於該分行活期存款帳戶：
    00000000000000號提領80萬元，旋甲○○再以其本人名義匯
    款轉存入天行公司設於彰化商業銀行新店分行之帳號000000
    00000000號支票存款帳戶內，足以生損害於張華芝及建華銀
    行對於客戶存款管理之正確性。
  (五)甲○○為掩飾前開侵占犯行，另於不詳時間、地點，在辦理
    申報相聲瓦舍91年度教育文化營利事業所得稅時，竟基於偽
    造私文書之犯意，於92年5月間某日在相聲瓦舍辦公室內，
    將「財政部台灣省北區國稅局新店稽徵所營利事業所得稅收
    件章」之印文，先以立可白遮覆日期後再以電腦掃描列印之
    方式，偽造上開收件章戳之私印文乙枚，並列印於91年度教
    育文化（公益慈善）機關或團體結算申報書收據聯之蓋收件
    章處蓋欄位上，並在印文中蓋立92年5月30日之日期章戳，
    以示證明財政部臺灣省北區國稅局新店稽徵所，已於92年5
    月30日收受相聲瓦舍申報之營利事業所得稅結算申報書而偽
    造私文書，其後並提出交付相聲瓦舍負責人馮翊綱，加以行
    使以隱瞞前述犯行，足以生損害於相聲瓦舍及財政部國稅局
    對於稅籍管理之正確性。
  (六)甲○○在司法機關尚未發覺其前揭犯行之前，主動至臺北縣
    政府警察局新店分局碧潭派出所自首坦承犯罪，並表示願受
    司法裁判之意。
三、案經甲○○自首由臺北縣政府警察局新店分局報請臺灣臺北
    地方法院檢察署檢察官偵查起訴。
    理  由
一、前揭事實，業據上訴人即被告甲○○於原審審理中坦白承認
    ，復經告訴人天行公司負責人張華芝、相聲瓦舍負責人馮翊
    綱暨告訴代理人陳君漢律師於警詢及偵查中指述甚詳，復有
    彰化銀行新店分行存摺存款帳戶資料查詢明細表7紙、彰化
    銀行新店分行93年10月25日彰店字第1305號函（含附件）、
    中國信託商業銀行新店分行93年10月20日中信銀店字第9303
    1420043號函（原審誤載為中信銀店字第9303142號函）、彰
    化銀行新店分行帳號00000000號戶名相聲瓦舍、同銀行帳號
    00000000號戶名天行公司活期存款存摺、建華商業銀行新店
    分行93年10月15日 (93)店作字第00025號（原審誤載為店
    字第0025號函）函2紙及財政部臺灣省北區國稅局91年度教
    育文化機關或團體結算申報書1份等件在卷可稽。被告於本
    院審理時就偽造支票部分，否認犯行，辯稱，有些錢要經由
    我的手，匯給演藝人員，譬如有些人在關渡，一直沒有過來
    拿，所以存到我的帳戶云云（見本院審判筆錄）。但此與其
    於原審審理中對前述之犯行全部承認之供述情節不合（見原
    審卷第30頁反面）。且被告於本院要其提出匯款證明時，被
    告又稱，無匯款證明。足見被告於本院之辯解為卸責之詞，
    不足採信。而被告行使偽造、變造私文書，足以損害相聲瓦
    舍、天行公司、張華芝（被告偽造張華芝本人之取款條部分
    ），前述銀行及財政部國稅局。本件事證明確，被告犯行堪
    以認定。
二、按刑法上所稱之公印，係指表示公署或公務員資格之印信而
    言，如機關內收發室之圖記，僅足為機關內部一部份之識別
    ，不足以表示公署或公務員之資格，不得謂之公印；又所謂
    公印或公印文，係專指表示公署或公務員資格之印信而言，
    即俗稱大印與小官章及其印文，據此，犯罪事實二之(五)部分
    之91年度教育文化（公益慈善）機關或團體結算申報書收據
    聯上之「財政部台灣省北區國稅局新店稽徵所營利事業所得
    稅收件章」之印文，其非依印信條例規定，由上級機關所製
    發之印信，以表示該機關之資格者甚明，自非公印文，而屬
    私印文（參看最高法院69年台上字第1676號判例）；又文書
    為表現足以證明法律上權利義務或事實，或足以產生法律上
    權利關係或事實之意思表示；於交通違規通知單「收受通知
    聯者簽章」欄內偽簽他人姓名，自不待依據習慣或特約，單
    從形式上觀察，即足以知悉係表示由他人名義出具領收通知
    聯之證明，此與事先在印妥內容之收據上偽簽他人姓名之情
    形，無分軒輊，自屬刑法第210條所稱之私文書（參見最高
    法院83年台上字第6631號判例）。被告偽造「財政部台灣省
    北區國稅局新店稽徵所營利事業所得稅收件章」之印文，再
    以立可白遮覆日期後再以電腦掃描列印之方式，偽造上開收
    件章戳之私印文乙枚，並列印於91年度教育文化（公益慈善
    ）機關或團體結算申報書收據聯之蓋收件章處蓋欄位上，並
    在印文中蓋立92年5月30日之日期章戳，係表示收受該收據
    聯之旨，依前開判例意旨，具有收據之性質，應屬於私文書
    。復按某甲係某公家機關之公務員，負責保管該公家機關之
    財產（現款係以該公家機關為戶名存於農會中），及保管該
    公家機關之官印、主管某乙之印章，每次該公家機關須支用
    現金時，即由某甲填寫農會取款條，經該公家機關主管某乙
    同意後，蓋用某甲保管中之官印、某乙之印章及某甲本人之
    印章後，持向農會提領現金。某甲私自填寫農會取款條並盜
    蓋官印及主管某乙之印章，持向農會提領現金，該偽造之取
    款條係屬私文書性質，偽造私文書後持以行使，與侵占公有
    財物罪間有方法結果之牽連關係，為牽連犯，應依刑法第55
    條後段從較重之侵占公有財物罪嫌論處（參看法務部法檢
    (二)字第2232號函覆之法律問題結論）。復按銀行為便利存款
    人取款而印好任人索取填寫之取款憑條，非可流通市面得以
    自由轉讓，係屬私文書之一種（參見最高法院49年度臺上字
    第1409號判例）。次按，行使偽造有價證券以使人交付財物
    ，如果所交付者即係該證券本身之價值，則其詐欺取財仍屬
    行使偽造有價證券之行為，不另成立詐欺罪名（參見最高法
    院25年度上字第1814號判例）。被告甲○○原係相聲瓦舍及
    天行公司擔任會計、出納人員，負責處理相聲瓦舍及天行公
    司之流水帳明細、保管相聲瓦舍及天行公司、負責人馮翊綱
    、張華芝印章、帳戶存摺、空白支票及相聲瓦舍、天行公司
    在銀行之存款，負責相聲瓦舍及天行公司之實際支出簽發支
    票付款等事務，相聲瓦舍、天行公司在銀行之存款屬被告經
    管之物，被告為從事業務之人。被告之所為，事實欄二之
    (一)部分，係犯刑法第201條第1項之偽造有價證券罪、第336
    條第2項之業務侵占罪，行使偽造有價證券，本就含有詐欺
    之性質，不另論以詐欺罪；事實欄二之(二)部分，係犯刑法
    第216條、第210條之行使偽造私文書罪、第336條第2項之業
    務侵占罪；事實欄二之(三)部分，係犯刑法第216條、第210
    條之行使變偽造私文書罪；事實欄二之(四)部分，係犯刑法
    第216條、第210條之行使偽造私文書罪（被告領出張華芝存
    款，再匯入天行公司之銀行帳戶內，乃係避免其侵占犯行曝
    光，非係意在獲取該80萬元，此觀被告偽造天行公司支票日
    期為92年7月18日，時在被告犯事實欄二之(四)犯罪時間之前
    ，足認被告將張華芝個人之存款轉入天行公司帳戶，僅係避
    免其侵占犯行曝光，非係在使被告偽造天行公司之支票獲兌
    現，則被告此部分犯行，並無不法所有意圖，即不能認其成
    立侵占罪）；事實欄二之(五)部分，係犯刑法第216條、第
    210條之行使偽造私文書罪，公訴人認被告此部分係偽造公
    印，其有不當，已如前述，惟基本事實相同，本院自得變更
    起訴法條。又被告盜用「相聲瓦舍」、「天行國際文化事業
    有限公司」、「張華芝」及「馮翊綱」之印章而生「相聲瓦
    舍」、「天行國際文化事業有限公司」、「張華芝」及「馮
    翊綱」之印文，及偽造「財政部台灣省北區國稅局新店稽徵
    所營利事業所得稅收件章」之印文，分別係各次偽造私文書
    及偽造有價證券之階段行為，而被告甲○○偽造私文書及變
    造私文書後復持以行使，其偽造及變造私文書之低度行為，
    分別為行使之高度行為所吸收，又被告甲○○偽造有價證券
    後而復持以行使，其行使有價證券之低度行為，亦為偽造之
    高度行為所吸收，均不另論罪。被告其先後多次偽造有價證
    券、行使偽造私文書、業務侵占之犯行，分別為時間緊接，
    分別為方法相同，又分別觸犯構成要件相同之罪名，顯係分
    別基於概括之犯意而為之，均為連續犯，分別依刑法第56
    條之規定論以一罪，並均依法加重其刑。被告所犯事實欄二
    之(三)、(四)、(五)之犯行，目的均在掩飾侵占犯行之曝光，故與
    被告所犯業務侵占罪有方法結果之牽連關係。事實欄二之(二)
    部分，被告偽造取款憑條，係意在侵占，則偽造文書並行使
    即與業務侵占有方法結果之牽連關係。再被告偽造有價證券
    後持以行使，亦在達其業務侵占之目的，故被告所犯偽造有
    價證券與業務侵占有方法結果之牽連關係，被告所犯應從一
    重之連續偽造有價證券罪處斷。被告偽造有價證券（支票）
    及偽造私文書持以行使，均係在侵占其業務持有相聲瓦舍、
    天行公司在銀行之存款，並非向銀行詐欺，被告應成立業務
    侵占罪，不應論被告詐欺（存款）罪。被告甲○○係對於未
    發覺之犯罪，表示願接受裁判之意，依同法第62條前段自首
    之規定，減輕其刑，前述刑之加重及減輕，依刑法第71條第
    1 項規定，先加後減之。
三、原審予以論罪科刑，固非無見，惟(一)應不再論被告以詐欺罪
    ，原審認被告成立詐欺罪；(二)原審未就被告事實欄(一)至(五)，
    分別列載被告所犯犯罪法條，僅含糊籠統謂被告係犯刑法第
    201條第1項、第216條、第210條、第336條第2項之罪；(三)相
    聲瓦舍、天行公司在銀行之存款係被告經管之物，被告予以
    盜領，成立業務侵占罪，原審對此未予敘明；(四)原審事實欄
    謂被偽造支票部分有記載如附表一所示之受款人，但原判決
    附表一並無受款人之記載；(五)被告偽造之印文係「財政部台
    灣省北區國稅局新店稽徵所營利事業所得稅收件章」，乃原
    判決記載為「財政部台灣省北區國稅局新店稽徵所營利事業
    所得稅收件章之收件章戳」；(六)被告偽造變造私文書足生損
    害於各該被害人，原審於事實欄固有載明，但理由欄則未予
    敘明，致此部分事實欠缺理由；(七)主文沒收部分，原判決誤
    載為均收之，均有未洽。
四、被告提起上訴，否認偽造有價證券，固無可採，惟原判決既
    有可議，應予撤銷改判，審酌被告原擔任相聲瓦舍、天行公
    司之會計、出納，竟利用保管公司帳戶之印章、存摺、空白
    支票及經管相聲瓦舍、天行公司在銀行存款之機會，擅自簽
    發票據、取款憑條，侵占相聲瓦舍、天行公司之存款，影響
    金融交易秩序及安全，另偽造及變造相關文書，影響真正名
    義人之權益，且其所取得之款項甚鉅，嚴重影響相聲瓦舍及
    天行公司權益，事發至今均未償還被害人，然被告於犯後尚
    能坦承部分犯行，及其品行、犯罪動機、目的、手段、生活
    狀況、智識程度、犯罪所得之利益、犯罪所生之損害等一切
    情狀，量處如主文所示之刑。偽造如附表一所示之支票十四
    張，不論屬於犯人與否，依刑法第205條之規定宣告沒收之
    ；又如附表二所示之取款憑條上「相聲瓦舍」、「天行國際
    文化事業有限公司」、「張華芝」及「馮翊綱」之印文均屬
    盜用之印文，係屬真正，不在刑法第219條所定必須沒收之
    列，故不予宣告沒收（參看最高法院48年臺上字第113號判
    例）。另91年度教育文化（公益慈善）機關或團體結算申報
    書收據聯之「財政部台灣省北區國稅局新店稽徵所營利事業
    所得稅收件章」之印文乙枚，不問是否屬於被告甲○○所有
    ，應依刑法第219條規定宣告沒收之。
據上論斷，應依刑事訴訟法第369條第1項前段、第364條、第299
條第1項前段、第300條，刑法第56條、第201條第1項、第216條
、第210條、第336條第2項、第55條、第205條、第219條、第62
條前段，罰金罰鍰提高標準條例第1條前段，判決如主文。
本案經檢察官劉斐玲到庭執行職務。
中    華    民    國    95    年    4    月    18    日
                  刑事第十一庭
                          審判長法  官  張連財
                                法  官  楊照男
                                法  官  林明俊
以上正本證明與原本無異。
如不服本判決，應於收受送達後十日內向本院提出上訴書狀，其
未敘述上訴之理由者並得於提起上訴後十日內向本院補提理由書
（均須按他造當事人之人數附繕本）。
                                書記官  蕭進忠
中    華    民    國    95    年    4     月    25    日
附錄本案論罪科刑法條全文：
刑法第201條第1項
意圖供行使之用，而偽造、變造公債票、公司股票或其他有價證
券者，處3年以上10年以下有期徒刑，得併科3千元以下罰金。
刑法第216條
行使第210條至第215條之文書者，依偽造、變造文書或登載不實
事項或使登載不實事項之規定處斷。
刑法第210條
偽造、變造私文書，足以生損害於公眾或他人者，處5年以下有
期徒刑。
刑法第336條
對於業務上所持有之物，犯前條第1項之罪者，處6月以上5年以
下有期徒刑，得併科3千元以下罰金。
前二項之未遂犯罰之。
  附表一：
  【相聲瓦舍】
  ┌─────┬─────────┬─────────┐
  │ 時  間   │支  票  號  碼    │  金額（元）      │
  ├─────┼─────────┼─────────┤
  │91.07.22  │0000000           │  80,000          │
  ├─────┼─────────┼─────────┤
  │91.07.31  │0000000           │  220,000         │
  ├─────┼─────────┼─────────┤
  │91.08.30  │0000000           │  74,728          │
  ├─────┼─────────┼─────────┤
  │91.08.30  │0000000           │  13,407          │
  ├─────┼─────────┼─────────┤
  │91.09.24  │0000000           │  10,000          │
  ├─────┼─────────┼─────────┤
  │91.09.24  │0000000           │  83,100          │
  ├─────┼─────────┼─────────┤
  │92.01.15  │0000000           │  40,000          │
  ├─────┼─────────┼─────────┤
  │92.01.22  │0000000           │  30,000          │
  ├─────┼─────────┼─────────┤
  │92.01.22  │0000000           │  30,000          │
  ├─────┼─────────┼─────────┤
  │92.01.22  │0000000           │  80,000          │
  ├─────┼─────────┼─────────┤
  │92.01.22  │0000000           │  90,000          │
  ├─────┼─────────┼─────────┤
  │92.02.11  │0000000           │  180,000         │
  ├─────┼─────────┼─────────┤
  │92.04.02  │0000000           │  42,912          │
  ├─────┼─────────┼─────────┤
  │小計      │                  │  974,147         │
  └─────┴─────────┴─────────┘
   【天行公司】
  ┌─────┬─────────┬─────────┐
  │  時  間  │ 支票號碼         │  金額（元）      │
  ├─────┼─────────┼─────────┤
  │92.07.18  │ 0000000          │  108,000         │
  └─────┴─────────┴─────────┘
  附表二：
  ┌───┬───────┬───────┬─────┐
  │編  號│  時    間    │ 金 額（元）  │ 帳   號  │
  │      │              │              │          │
  ├───┼───────┼───────┼─────┤
  │ 一   │ 91.04.08     │ 75,000       │0000000000│
  │      │              │              │3600      │
  ├───┼───────┼───────┼─────┤
  │ 二   │ 91.05.21     │ 60,000       │     "    │
  ├───┼───────┼───────┼─────┤
  │ 三   │ 91.10.08     │ 167,000      │     "    │
  ├───┼───────┼───────┼─────┤
  │ 四   │ 91.04.04     │ 70,000       │     "    │
  ├───┼───────┼───────┼─────┤
  │ 五   │ 91.04.04     │ 38,854       │     "    │
  ├───┼───────┼───────┼─────┤
  │ 六   │ 91.04.04     │ 30,000       │     "    │
  ├───┼───────┼───────┼─────┤
  │ 七   │ 91.12.05     │ 66,760       │     "    │
  ├───┼───────┼───────┼─────┤
  │ 八   │ 91.12.05     │ 58,663       │     "    │
  ├───┼───────┼───────┼─────┤
  │ 九   │ 92.01.03     │ 286,215      │     "    │
  ├───┼───────┼───────┼─────┤
  │ 十   │ 92.01.28     │ 177,230      │     "    │
  ├───┼───────┼───────┼─────┤
  │      │ 小    計     │ 1029,722     │          │
  ├───┼───────┼───────┼─────┤
  │ 十一 │ 92.06.03     │ 950,000      │0000000000│
  │      │              │              │5700      │
  ├───┼───────┼───────┼─────┤
  │ 十二 │ 92.06.19     │ 480,000      │     "    │
  ├───┼───────┼───────┼─────┤
  │ 十三 │ 92.08.25     │ 30,000       │     "    │
  ├───┼───────┼───────┼─────┤
  │ 十四 │ 92.09.05     │ 49,000       │     "    │
  ├───┼───────┼───────┼─────┤
  │ 十五 │ 92.09.09     │ 25,000       │     "    │
  ├───┼───────┼───────┼─────┤
  │      │ 小    計     │ 1534,000     │          │
  └───┴───────┴───────┴─────┘


司法院資訊處製作；財團法人民間司法改革基金會備份。
